【裁判字號】    98,訴,824
【裁判日期】    990414
【裁判案由】    拆屋還地
【裁判全文】
臺灣彰化地方法院民事判決  98年度訴字第824號
原      告  祭祀公業張才色
法定代理人  甲○○
            庚○○
被      告  戊○○
            己○○
            丁○○
            辛○○
            乙○○
            丙○○
上列當事人間請求拆屋還地事件，本院於民國99年3月31日言詞
辯論終結，判決如下：
    主      文
被告戊○○、己○○應將坐落彰化縣埤頭鄉○○段三六二地號土
地上如附圖所示編號Ａ部分之磚造廁所（面積二平方公尺）、編
號Ｃ部分之石綿瓦雨遮（面積五平方公尺）、編號Ｄ部分之一層
磚瓦造房屋（面積二十八平方公尺）及水泥隔板圍牆拆除，並將
該部分土地交還原告。
被告丁○○應將坐落彰化縣埤頭鄉○○段三六二地號土地上如附
圖所示編號Ｅ部分之磚造廁所（面積一‧五平方公尺）、編號Ｆ
部分之鐵架造雨遮（面積十二平方公尺）、編號Ｇ部分之塑膠帆
布架（面積十一平方公尺）、編號Ｈ部分之雞舍（面積九平方公
尺）、編號Ｉ部分之一層磚瓦造房屋（面積十九平方公尺）、編
號Ｊ部分之磚造廁所（面積五‧八平方公尺）、編號Ｄ至編號Ｊ
間部分之水溝及四棵樹拆除，並將該部分土地交還原告。
被告辛○○、乙○○、丙○○應將坐落彰化縣埤頭鄉○○段三六
二地號土地上如附圖所示之二座水泥造平台、二堆木材堆及水泥
造平台至木材堆間之水溝拆除，並將該部分土地交還原告。
原告其餘之訴駁回。
訴訟費用由被告戊○○、己○○連帶負擔五分之一；被告丁○○
負擔三分之一；被告辛○○、乙○○、丙○○連帶負擔十五分之
二，餘由原告負擔。
本判決第一項於原告以新臺幣參萬柒仟參佰參拾參元為被告戊○○、己○○供擔保後；本判決第二項於原告以新臺幣陸萬貳仟壹
佰捌拾柒元為被告丁○○供擔保後；本判決第三項於原告以新臺
幣壹萬陸仟元為被告辛○○、乙○○、丙○○供擔保後，得假執
行。
原告其餘假執行之聲請駁回。
    事實及理由
一、被告己○○、辛○○、乙○○、丙○○未於言詞辯論期日到
    場；被告戊○○未於最後言詞辯論期日到場，核均無民事訴
    訟法第386條所列各款情形，爰依原告之聲請，由其一造辯
    論而為判決。
二、原告起訴主張：坐落彰化縣埤頭鄉○○段362地號土地（下
    稱系爭土地）係原告祭祀公業張才色所有，甲○○、庚○○
    係該祭祀公業管理人。被告戊○○、己○○之被繼承人擅自
    在系爭土地上搭建如附圖所示編號Ａ部分之磚造廁所（面積
    2平方公尺）、編號Ｃ部分之石綿瓦雨遮（面積5平方公尺）
    、編號Ｄ部分之一層磚瓦造房屋（面積28平方公尺）及水泥
    隔板圍牆，另被告戊○○、己○○之母張顏腰擅自搭建如附
    圖所示編號Ｂ部分之車棚架（面積5平方公尺），而被告戊○○、己○○仍占用上開地上物；被告丁○○則擅自在系爭
    土地上搭建如附圖所示編號Ｅ部分之磚造廁所（面積1.5平
    方公尺）、編號Ｆ部分之鐵架造雨遮（面積12平方公尺）、
    編號Ｇ部分之塑膠帆布架（面積11平方公尺）、編號Ｈ部分
    之雞舍（面積9平方公尺）、編號Ｉ部分之一層磚瓦造房屋
    （面積19平方公尺）、編號Ｊ部分之磚造廁所（面積5.8平
    方公尺）、編號Ｄ至編號Ｊ間部分之水溝及種植4棵樹；另
    被告辛○○、乙○○、丙○○則擅自在系爭土地上堆置2堆
    木材堆、搭建如附圖所示2座水泥造平台及水泥造平台至木
    材堆間之水溝。爰依民法第767條規定，請求被告拆除前開
    地上物並交還占用之土地等語。並聲明：(一)被告戊○○、己○○應將坐落系爭土地上如附圖所示編號Ａ部分之磚造廁所
    （面積2平方公尺）、編號Ｂ部分之車棚架（面積5平方公尺
    ）、編號Ｃ部分之石綿瓦雨遮（面積5平方公尺）、編號Ｄ
    部分之一層磚瓦造房屋（面積28平方公尺）及水泥隔板圍牆
    ，並將該部分土地交還原告；(二)被告丁○○應將坐落系爭土
    地上如附圖編號Ｅ部分之磚造廁所（面積1.5平方公尺）、
    編號Ｆ部分之鐵架造雨遮（面積12平方公尺）、編號Ｇ部分
    之塑膠帆布架（面積11平方公尺）、編號Ｈ部分之雞舍（面
    積9平方公尺）、編號Ｉ部分之一層磚瓦造房屋（面積19平
    方公尺）、編號Ｊ部分之磚造廁所（面積5.8平方公尺）、
    編號Ｄ至編號Ｊ間部分之水溝及種植4棵樹拆除，並將該部
    分土地交還原告；(三)被告辛○○、乙○○、丙○○應將坐落
    系爭土地上如附圖所示之2座水泥造平台、2堆木材堆及水泥
    造平台至木材堆間之水溝拆除，並將該部分土地交還原告；
    (四)原告願供擔保請准宣告假執行。
三、(一)被告戊○○未於最後言詞辯論期日到場，惟據其之前到庭
    及勘驗時陳稱以：如附圖所示編號Ａ部分之磚造廁所、編號
    Ｃ部分之石綿瓦雨遮、編號Ｄ部分之一層磚瓦造房屋及水泥
    隔板圍牆係其父所搭建，由其與被告己○○繼承，至如附圖
    所示編號Ｂ部分之車棚架係其母張顏腰所搭建等語，並聲明
    ：原告之訴駁回；(二)被告丁○○則以：如附圖所示編號Ｅ部
    分之磚造廁所、編號Ｆ部分之鐵架造雨遮、編號Ｇ部分之塑
    膠帆布架、編號Ｈ部分之雞舍、編號Ｉ部分之一層磚瓦造房
    屋、編號Ｊ部分之磚造廁所及編號Ｄ至編號Ｊ間部分之水溝
    均係其搭建，如附圖所示4棵樹亦係其種植，其占用之部分
    願予以拆除，但原告占用同段363地號土地之地上物亦應拆
    除等語，資為抗辯。並聲明：原告之訴駁回。(三)被告己○○
    、辛○○、乙○○、丙○○均未於言詞辯論期日到場，亦未
    提出書狀，作何聲明或陳述。
四、系爭土地為原告祭祀公業張才色所有，甲○○、庚○○係該
    祭祀公業管理人，如附圖所示編號Ａ部分之磚造廁所（面積
    2平方公尺）、編號Ｃ部分之石綿瓦雨遮（面積5平方公尺）
    、編號Ｄ部分之一層磚瓦造房屋（面積28平方公尺）及水泥
    隔板圍牆係被告戊○○、己○○之父在系爭土地上所搭建，
    現為被告戊○○、己○○共有；被告丁○○在系爭土地上搭
    建編號Ｅ部分之磚造廁所（面積1.5平方公尺）、編號Ｆ部
    分之鐵架造雨遮（面積12平方公尺）、編號Ｇ部分之塑膠帆
    布架（面積11平方公尺）、編號Ｈ部分之雞舍（面積9平方
    公尺）、編號Ｉ部分之一層磚瓦造房屋（面積19平方公尺）
    、編號Ｊ部分之磚造廁所（面積5.8平方公尺）、編號Ｄ至
    編號Ｊ間部分之水溝並種植4棵樹；被告辛○○、乙○○、
    丙○○無權占有系爭土地而在其上堆置2堆木材堆、搭建2座
    水泥造平台及水泥造平台至木材堆間之水溝等情，有原告提
    出之土地登記謄本及照片等件在卷為憑（參本院卷第10頁、
    第149至152頁），並經本院會同兩造及彰化縣北斗地政事務
    所人員到場勘測屬實，製有勘驗筆錄、現場略圖、彰化縣北
    斗地政事務所99年3月2日土地複丈成果圖附卷可稽（參本院
    卷第130至131頁、第133頁），且為被告戊○○、丁○○所
    不爭執；另被告己○○、辛○○、乙○○、丙○○受合法通
    知，未於言詞辯論期日到場陳述，亦未提出準備書狀為爭執
    ，依民事訴訟法第280條第3項準用同條第1項規定，視為自
    認，故原告此部分之主張自堪信為真實。
五、按所有人對於無權占有或侵奪其所有物者，得請求返還之。
    對於妨害其所有權者，得請求除去之，有妨害其所有權之虞
    者，得請求防止之，民法第767條定有明文。經查，如附圖
    所示編號Ａ部分之磚造廁所（面積2平方公尺）、編號Ｃ部
    分之石綿瓦雨遮（面積5平方公尺）、編號Ｄ部分之一層磚
    瓦造房屋（面積28平方公尺）及水泥隔板圍牆係被告戊○○
    、己○○之父在系爭土地上所搭建，現為被告戊○○、己○○共有，為被告戊○○所自承無訛；被告丁○○亦坦認其在
    系爭土地上搭建編號Ｅ部分之磚造廁所（面積1.5平方公尺
    ）、編號Ｆ部分之鐵架造雨遮（面積12平方公尺）、編號Ｇ
    部分之塑膠帆布架（面積11平方公尺）、編號Ｈ部分之雞舍
    （面積9平方公尺）、編號Ｉ部分之一層磚瓦造房屋（面積1
    9平方公尺）、編號Ｊ部分之磚造廁所（面積5.8平方公尺）
    、編號Ｄ至編號Ｊ間部分之水溝並種植4棵樹等語屬實，且
    被告戊○○、丁○○復未能舉證證明其等有何占有使用系爭
    土地之合法權源，而原告主張被告己○○無權占用系爭土地
    而應拆除附圖所示編號Ａ部分之磚造廁所（面積2平方公尺
    ）、編號Ｃ部分之石綿瓦雨遮（面積5平方公尺）、編號Ｄ
    部分之一層磚瓦造房屋（面積28平方公尺）及水泥隔板圍牆
    並將占用之土地交還原告，另主張被告辛○○、乙○○、丙○○無權占用系爭土地而應拆除2堆木材堆、2座水泥造平台
    及水泥造平台至木材堆間之水溝並將占用之土地交還原告，
    因被告己○○、辛○○、乙○○、丙○○始終未到庭就此節
    而為爭執，依法即應視為自認，業如前述，從而，原告依據
    民法第767條所有物返還請求權之規定，請求被告等將上開
    無權占用系爭土地之地上物拆除並將占用之土地交還原告，
    於法即屬有據，應予准許。至原告訴請被告戊○○、己○○
    拆除如附圖所示編號Ｂ部分之車棚架（面積5平方公尺），
    惟該車棚架業據被告戊○○表示為其母張顏腰所搭建，此亦
    為原告所不否認，難認被告戊○○、己○○就如附圖所示編
    號Ｂ部分之車棚架有事實上處分權，是以原告訴請被告戊○○、己○○拆除如附圖所示編號Ｂ部分之車棚架，為無理由
    ，應予駁回。
六、綜上所述，原告主張依據物上請求權之法律關係，請求(一)被
    告戊○○、己○○應將坐落系爭土地上如附圖所示編號Ａ部
    分之磚造廁所（面積2平方公尺）、編號Ｃ部分之石綿瓦雨
    遮（面積5平方公尺）、編號Ｄ部分之一層磚瓦造房屋（面
    積28平方公尺）及水泥隔板圍牆，並將該部分土地交還原告
    ；(二)被告丁○○應將坐落系爭土地上如附圖編號Ｅ部分之磚
    造廁所（面積1.5平方公尺）、編號Ｆ部分之鐵架造雨遮（
    面積12平方公尺）、編號Ｇ部分之塑膠帆布架（面積11平方
    公尺）、編號Ｈ部分之雞舍（面積9平方公尺）、編號Ｉ部
    分之一層磚瓦造房屋（面積19平方公尺）、編號Ｊ部分之磚
    造廁所（面積5.8平方公尺）、編號Ｄ至編號Ｊ間部分之水
    溝及種植4棵樹拆除，並將該部分土地交還原告；(三)被告辛○○、乙○○、丙○○應將坐落系爭土地上如附圖所示之2
    座水泥造平台、2堆木材堆及水泥造平台至木材堆間之水溝
    拆除，並將該部分土地交還原告部分，洵屬正當，應予准許
    。至如附圖所示編號Ｂ部分之車棚架（面積5平方公尺）係
    被告戊○○、己○○之母張顏腰所搭建，則被告戊○○、己○○既非該地上物之事實上處分權人，自無拆除之權利，是
    原告該部分之請求，即無理由，應予駁回。
七、原告陳明願供擔保聲請宣告假執行，就其勝訴部分，核無不
    合，爰酌定相當之擔保金額准許之。至原告敗訴部分，其假
    執行之聲請失所附麗，應予駁回。
八、本件事證已臻明確，兩造其餘之攻擊防禦方法及所提之證據
    ，核與判決結果不生影響，爰毋庸一一論述，併此敘明。
九、訴訟費用負擔之依據：民事訴訟法第79條、第85條第1項、
    第2項。
中    華    民    國    99    年    4    月    14    日
                      民事第三庭    法  官  尚安雅
以上正本係照原本作成。
如對判決上訴，應於判決送達後20日內向本院提出上訴狀（須附
繕本）。
中    華    民    國    99    年    4    月    19    日
                                    書記官  陳文俊

司法院資訊處製作；財團法人民間司法改革基金會備份。
